臺灣臺北地方法院民事判決
110年度簡上字第320號
上  訴  人  何宗岳  

訴訟代理人  林鳳娟  
被  上訴人  王建川  
上列當事人間請求侵權行為損害賠償事件，上訴人對於中華民國
110年3月26日本院109年度店簡字第1332號第一審判決提起上訴
，本院於111年6月29日言詞辯論終結，判決如下：
    主  文
原判決關於駁回上訴人後開第二項之訴，及該部分假執行之聲請
，暨訴訟費用（除確定部分外）之裁判，均廢棄。
上開廢棄部分，被上訴人應再給付上訴人新臺幣陸仟壹佰柒拾捌
元，及自民國一０八年五月二八日起至清償日止，按年息百分之
五計算之利息。
其餘上訴駁回。
第一審（除確定部分外）、二審（除減縮部分外）訴訟費用，由
被上訴人負擔十分之一，餘由被上訴人負擔。
    事實及理由
一、上訴人主張：被上訴人於民國107年3月19日上午9時14分許
    ，騎乘車牌號碼000-0000號大型重型機車（下稱Ａ車），沿
    未劃設慢車道之新北市深坑區北深路2段由東往西方向行駛
    ，行近同路段86巷口處，疏未顯示方向燈、貿然向右跨越路
    面邊線及未領有領有大型重型機車駕駛執照，適遇伊騎乘車
    牌號碼000-000號重型機車（下稱Ｂ車）沿同路段路面邊線外
    側，自後方駛來，致伊閃避不及發生碰撞（下稱系爭事故）
    而人車倒地，伊因此受有左上肢體挫擦傷、左側髖骨處鈍傷
    、左下肢體挫擦傷等傷害（下稱系爭傷害），被上訴人應賠
    償伊所受如附表編號1、2之1、3、4、5之1、6所示之財產上
    及非財產上損害，共計新臺幣（下同）258,013元（各如附
    表之「上訴人於上訴審請求金額」欄所示），爰擇一依民法
    第184條第1項前段、第191條之2、第193條第1項、第195條
    規定請求，並聲明：上訴人應給付伊258,013元本息【至上
    訴人於原審請求超逾上開部分，業經減縮上訴聲明（見本院
    卷二第128頁），該部分非本院審理範圍，茲不贅述】。
二、被上訴人則以：上訴人於道路邊線右側之路肩超速行駛，邊
    線右側非慢車道，自應禮讓享有路權之伊，且伊遭白色汽車
    逼車而偏行，遭自伊右側超車之上訴人撞擊，則自行車紀錄
    器之影像、照片、事故現場圖等證據以觀，肇事為上訴人所
    致，伊並無過失，自毋庸賠償等語，資為抗辯。
三、原審就上訴人之請求，為一部勝訴、一部敗訴之判決，即：
    ㈠被上訴人應給付上訴人20,815元，及自108年5月28日起至
    清償日止，按年息5%計算之利息；㈡駁回其餘之訴及假執行
    之聲請；㈢為依職權及附條件之得免假執行宣告。上訴人就
    其敗訴部分提起上訴，並減縮上訴聲明：㈠原判決關於駁回
    上訴人後開第二項之訴及假執行之聲請，暨訴訟費用之裁判
    均廢棄；㈡上開廢棄部分，被上訴人應再給付上訴人237,198
    元，及自起訴狀繕本送達翌日起至清償日止，按週年利率5%
    計算之利息。上訴人則答辯聲明：上訴駁回（被上訴人就原
    審判決判命給付20,815元本息部分未聲明不服，已經確定）
    。
四、查被上訴人騎乘Ｂ車上開時、地，與上訴人騎乘之Ａ車發生碰
    撞，上訴人因此受有系爭傷害，被上訴人並經本院及臺灣高
    等法院刑事庭以108年度交易字第99號及109年度交上易字第
    274號刑事判決認定犯過失傷害罪確定等情，業據上訴人提
    出監視器翻拍照片、臺北市立萬芳醫院診斷證明書、車損照
    片及新北市政府警察局新店分局道路交通事故照片黏貼紀錄
    表等件為證（見本院卷一第343至347、355至357頁，原審卷
    二第393、417至431、433至441頁），且經本院依職權調取
    上開刑事卷宗查閱無訛，自堪信上情為真。
五、惟上訴人主張被上訴人應就上開行為對其如附表編號1、2之
    1、3、4、5之1、6所示之財產上及非財產上損害，負侵權行
    為損害賠償責任，被上訴人則否認之，並以前揭情詞置辯。
    茲就本件爭執之事項及本院之判斷，析述如下：
(一)被上訴人與上訴人就系爭事故之發生，均有過失：
　⒈按「汽車在未劃設慢車道之雙向二車道行駛時，應依下列規
    定：均應在遵行車道內行駛。、除準備停車或臨時停車外
    ，不得駛出路面邊線」、「行車遇有轉向、減速暫停、讓車
    、倒車、變換車道等情況時所用之燈光及駕駛人之手勢，應
    依下列規定：右轉彎時，應先顯示車輛前後之右邊方向燈
    光，或由駕駛人表示左臂向上，手掌向右微曲之手勢」，道
    路交通安全規則第97條第1項第1款、第4款、第91條第1項第
    1款分別定有明文。被上訴人與上訴人於道路上騎乘機車，
    自應遵守上開規定，倘有違反而發生碰撞，即屬注意義務之
    違反而有過失。
　⒉參以如附件一、二所示監視錄影器檔案及上訴人之行車紀錄
    器檔案之勘驗結果交互以觀，可知被上訴人騎乘之Ｂ車行駛
    在白色汽車右前方時，即逐漸向右偏移，至接近路面邊線處
    ，並未見白色汽車有何往右逼近Ｂ車之情，被上訴人未顯示
    方向燈即大幅朝右偏移，於Ｂ車車頭跨越路面邊線，車尾輪
    胎尚壓在路面邊線上之際，遭快速行駛於路面邊線外側，自
    右後方直行欲超車之Ａ車碰撞而肇致系爭事故。被上訴人既
    未顯示方向燈，即將Ｂ車駛出路面邊線，已違反道路交通安
    全規則第97條第1項第4款、第91條第1項第1款規定，其就系
    爭事故之發生，自有過失；上訴人違規在道路邊線外側騎乘
    Ａ車，更藉此超車，亦違反道路交通安全規則第97條第1項第
    1款、第4款規定，而有過失。
　⒊且本件經送請新北市政府車輛行車事故鑑定會（下稱新北市
    車鑑會）鑑定及新北市政府車輛行車事故鑑定覆議會（下稱
    新北覆議會）覆議，亦均認被上訴人與上訴人前揭駕駛行為
    ，同為系爭事故之肇事原因，有新北市車鑑會108年4月12日
    新北車鑑字第0000000號鑑定意見書、新北市政府108年12月
    24日新北交安字第1082067937號函（見本院卷一第351頁至
    第353頁；本院108年度交易字第99號卷二第225至226頁）可
    稽，益徵被上訴人與上訴人之駕駛行為均有過失。兩造均稱
    並無過失云云，俱非可採。
　⒋雖被上訴人辯稱其有路權，其因遭白車逼車始右偏，鑑定時
    所附影片與法院勘驗影片時間長度不同而不可採，系爭事故
    乃被上訴人所造成，被上訴人之傷害係自行撞路燈所致，與
    其無關云云。惟依附件一、二之勘驗筆錄，均係連續播放，
    詳實記錄時序，且新北車鑑會與新北覆議會就肇事原因之鑑
    定，乃是綜合警詢筆錄、現場照片、道路交通事故現場圖、
    行車錄影畫面與監視錄影畫面，並本諸專業而為判斷，上開
    鑑定及覆議結果即堪憑採。又被上訴人所云遭白車逼車，上
    訴人自行撞路燈等節，與前揭勘驗結果並不相符，復未為其
    他舉證，即難遽採。至被上訴人另稱其向新北市政府警察局
    陳情，經回覆其無危險駕駛也無不法部分（見本院卷二第12
    9頁），自被上訴人所提資料觀之（見本院卷二第135頁），
    未能查悉被上訴人陳情之具體內容，縱係就系爭事故肇事原
    因提出陳情，亦屬警察機關之意見，本院不受拘束，仍難依
    該回覆資料而為有利被上訴人之認定。此外，上訴人之違規
    ，僅涉其就損害之發生或擴大應否同負過失責任，被上訴人
    之侵權行為損害賠償責任並不因此解免，被上訴人執此謂其
    無過失云云，並無可採。
　⒌是以，應認被上訴人與上訴人就系爭事故之發生，均有過失
    。
(二)被上訴人應負侵權行為損害賠償責任：
　⒈按因故意或過失，不法侵害他人之權利者，負損害賠償責任
    ；汽車、機車或其他非依軌道行駛之動力車輛，在使用中加
    損害於他人者，駕駛人應賠償因此所生之損害。但於防止損
    害之發生，已盡相當之注意者，不在此限；不法侵害他人身
    體或健康者，對於被害人因此喪失或減少勞動能力，或增加
    生活上之需要時，應負損害賠償責任；不法侵害他人之身體
    、健康、名譽、自由、信用、隱私、貞操，或不法侵害其他
    人格法益而情節重大者，被害人雖非財產上之損害，亦得請
    求賠償相當之金額。民法第184條第1項前段、第191條之2、
    第193條第1項及第195條第1項前段分別定有明文。次按負損
    害賠償責任者，除法律另有規定或契約另有訂定外，應回復
    他方損害發生前之原狀，債權人並得請求支付第一項情形，
    債權人得請求支付回復原狀所必要之費用，以代回復原狀，
    民法第213條第1、3項亦有明文。
　⒉查被上訴人就系爭事故之發生，確有過失，已認定如前，而
    原審判命被上訴人應賠償上訴人20,815元本息，亦未據聲明
    不服，上訴人依民法第184條第1項前段、第191條之2規定，
    主張被上訴人應對其負侵權行為損害賠償責任，自屬有據。
　⒊上訴人原得請求賠償之金額：
　⑴附表編號1醫療費用：　　　
　　上訴人主張因被上訴人之過失傷害行為，支出醫療費用1,67
    2元（計算式：290元+312元+780元+80元+210元=1,672元）
    等節，經原審認定係系爭事故所生之醫療費用，且未據被上
    訴人聲明不服，堪認此為上訴人因系爭事故所增加之支出。
    雖上訴人另提出龍昌診所醫療費用收據（見原審卷二第373
    頁至第391頁）欲請求該部分醫療費用部分，惟臺北市立萬
    芳醫院診斷證明書（見原審卷二第393頁）醫囑記載：「病
    人於民國109年03月19日10時01分…經診療後於民國107年3月
    19日18時01分離院，宜門診追蹤治療。」，其有無於龍昌診
    所治療之必要性，即待商榷。且龍昌診所之前揭收據僅註明
    「換藥處置費」，每日就診金額則高達900元至3,700元不等
    ，更難遽認係治療系爭傷害之必要費用。雖上訴人陳稱此係
    因傷口面積變小始有金額差異等語，並提出傷勢照片、藥膏
    資料、病歷、明細表及龍昌診所診斷證明書（見本院卷一第
    203、207至217、61頁）等件為佐，但診斷證明書之醫師囑
    言僅載「傷後3週內宜持續門診追蹤複查及換藥」，且無從
    自病歷所載知悉治療及用藥之具體內容，則縱使上訴人確曾
    於收據所載日期前往龍昌診所醫療，亦難認收據記載之各筆
    費用與系爭事故相關。雖上訴人聲請向龍昌診所函查，然病
    歷既是醫師及各類醫事人員執行義務所製作之紀錄（醫師法
    第12條、醫療法第67條規定參照），上訴人於該診所之治療
    情形自以病歷所載為準，尚無函詢之必要。故上訴人原得請
    求之醫療費用為1,672元。
　⑵編號2之1居家照護費：　
　  上訴人主張其因系爭事故受有系爭傷害，因委由家人照顧而
    受有相當看護費用之損失等語。原審審酌上訴人所受傷勢及
    治療情形，認日常生活確須人照顧，認上訴人得請求7日之
    看護費用共7,000元，被上訴人既未聲明不服，則上訴人原
    得請求7,000元之居家照護費。　
　⑶附表編號3機車修理費：
　　上訴人主張Ａ車因系爭事故受損，共支出機車修理費28,650
    元，有估價單及車輛損害賠償債權請求權讓與同意書為證（
    見原審卷二第409頁至第415頁、第407頁）。而原審依行政
    院所頒固定資產耐用年數表及固定資產折舊率表關於機車耐
    用年數、定律遞減法每年應折舊1000分之536，並參酌營利
    事業所得稅查核準則第95條第6項規定，暨Ａ車出廠年月、系
    爭事故發生日期，認定上訴人原得請求Ａ車必要之修理費用1
    9,357元（即工資6,400元＋零件修理費7,557元），亦未經被
    上訴人聲明不服，自堪認定。
  ⑷附表編號4手機、安全帽（含面罩、安全帽藍芽耳機）、衣
    服、背包及鞋子毀損費用：
　①上訴人主張其於104年12月16日以24,012元購得之手機因系爭
    事故受損，業提出東森得易購股份有限公司購買證明為證（
    見本院卷一第95頁），證人王俊鈜亦證稱：伊與上訴人一起
    出發去學校，出發前曾見上訴人使用該IPHONE 6S 手機（即
    本院提示該無法開機之手機），碰撞後路人將地上之上開手
    機交給伊，當時螢幕表現已經碎裂且沒有畫面等語（見本院
    卷二第88至90頁），堪認該手機亦因系爭事故而毀損，依行
    政院制頒「固定資產耐用年數表」，手機屬其他通訊設備，
    耐用年數為5年，依定率遞減法每年折舊1000分之369。上訴
    人所有之手機於107年3月19日遭毀損之時，已使用2年4月，
    扣除折舊後其殘值為12,356元（詳如附件三之計算式），上
    訴人此部分原得請求之必要修復費用即為12,356元。
  ②又上訴人主張其所穿戴之安全帽（含面罩、安全帽藍芽耳機
    ）、衣服、背包及鞋子均毀損，請求安全帽（含面罩、安全
    帽藍芽耳機）、衣服、背包及鞋子換新費用等節，並提出鞋
    子購買證明及前揭物品之市價資料為證，惟上訴人亦稱上開
    安全帽（含面罩、安全帽藍芽耳機）、衣服、背包及鞋子係
    分別於106年2月、107年3月至5月間購買等語，自應予折舊
    ，原審依民事訴訟法第222條第2項審酌上開安全帽（含面罩
    、安全帽藍芽耳機）、衣服、背包及鞋子使用之程度、購買
    日期等一切情況，酌定上訴人得請求安全帽（含面罩、安全
    帽藍芽耳機）、衣服、背包及鞋子之損害賠償為4,000元，
    上訴人就上開賠償金額亦表示同意（見本院卷一第306、308
    頁），被上訴人則未表示意見。是就此部分原得請求4,000
    元，上訴人主張鞋子部分另應再賠償1,259元，則屬無據。
  ③綜上，上訴人就編號4，原得請求16,356元（計算式：12,356
    +4,000＝16,356元）。
　⑸編號5之1門診車資：
　　上訴人雖主張因系爭事故支出門診往來車資34,980元云云，
    惟未提出相關單據以資證明確有該部分支出，其雖稱為自行
    開車接送，並提出車輛通行扣款明細、預估車資資料、臺灣
    中油發票（見本院卷一第101至123、253至261頁）為佐，然
    上開自行駕駛所支出費用，亦不足認與系爭事故具有相當因
    果關係，自不得為此項請求。
　⑹編號6精神慰撫金：
　　上訴人因系爭事故受有系爭傷害，精神因此痛苦，雖得請求
    慰撫金，惟按法院對於慰撫金之量定，應斟酌實際加害情形
    、所造成之影響、被害人痛苦之程度、兩造之身分地位經濟
    情形及其他各種狀況，以核定相當之數額（最高法院47年台
    上字第1221號、51年台上字第223號判例參照）。查上訴人
    係大學就學中，而被上訴人係高中畢業，現已退休，業據其
    等陳明（見原審卷第490頁），爰審酌兩造之經濟狀況、前
    述過失傷害之發生經過、上訴人傷勢及症狀等一切情狀，認
    原得請求之精神慰撫金以15,000元為適當，被上訴人亦未聲
    明不服。　
　⑺因此，上訴人因系爭事故，原得請求被上訴人賠償53,985元
    （即編號1醫療費用1,672元、編號2之1居家照護費7,000元
    、編號3車損修理費用13,957元、編號4手機、安全帽（含面
    罩、安全帽藍芽耳機）、衣服、背包及鞋子衣物毀損賠償16
    ,356元、編號5精神慰撫金15,000元）。
（三）上訴人對於系爭事故之發生與有過失：
  ⒈按損害之發生或擴大，被害人與有過失者，法院得減輕賠償
    金額，或免除之，民法第217條第1項定有明文。又所謂被害
    人與有過失，只須其行為係損害之共同原因，且其過失行為
    並有助成損害之發生或擴大者，即屬相當，法院對於酌減賠
    償金額至何程度，應斟酌雙方原因力之強弱與過失之輕重以
    定之。
　⒉查上訴人違規在道路邊線外側騎乘Ａ車，更藉此超車，而違反
    道路交通安全規則第97條第1項第1款、第4款規定，致肇生
    系爭事故，而同屬該事故之肇事原因等節，業如前述，上訴
    人對於系爭事故之發生自屬與有過失。本院審酌被上訴上訴
    人當時之時速及就系爭事故之發生與所造成之損害擴大與有
    過失之程度，認上訴人應負50%過失責任，即應酌減被上訴
    人50%責任，較為適當。依此，上訴人就系爭事故得請求被
    上訴人賠償之金額應扣除50%，即為26,993元（計算式：53,
    985元×（100%－50%）＝26,993元，元以下四捨五入）。
六、從而，上訴人依民法第184條第1項前段、第191條之2、第19
    3條第1項、第195條第1項前段規定，除已確定部分（即判命
    被上訴人給付20,815元本息）外，請求被上訴人再給付6,17
    8元（即26,993元－20,815元），及自起訴狀繕本送達翌日即
    108年5月28日（見交附民卷第83頁）起至清償日止，按年息
    5%計算之利息（民法第229條第2項、第203條、第233條第1
    項規定參照），洵屬正當，應予准許；逾此之請求，則屬無
    據，應予駁回。上開應准許部分，原審為上訴人敗訴之判決
    ，並駁回假執行之聲請，尚有未洽。上訴意旨指摘原判決此
    部分不當，求予廢棄改判，為有理由，爰由本院予以廢棄，
    改判如主文第2項所示。至上開不應准許部分，原審駁回上
    訴人之請求及假執行之聲請，核無不合。上訴意旨指摘原判
    決此部分不當，求予廢棄改判，為無理由，應駁回此部分之
    上訴。
七、本件事證已臻明確，兩造其餘之攻擊或防禦方法及所用之證
    據，經本院斟酌後，認為均不足以影響本判決之結果，茲不
    逐一論列，併此敘明。
八、據上論結，本件上訴人之上訴為一部有理由，一部無理由，
    依民事訴訟法第436條之1第3項、第449條、第450條、第79
    條、第463條，判決如主文。
中　　華　　民　　國　　111 　年　　7 　　月　　20　　日
                  民事第六庭  審判長法　官  許純芳　
                                    法  官  許柏彥 
                                    法  官  劉宇霖
以上正本係照原本作成。
本判決不得上訴。　　　　　　　　　　　　　　　　　　
中　　華　　民　　國　　111 　年　　7 　　月　　20　　日
                                    書記官　洪仕萱
附表：
編號 項目 上訴人起訴請求金額（新臺幣） 原審認定金額 上訴人於上訴審請求金額（卷二第127頁） 本院認定金額 1 醫療費用 41,292元 1,672元 (駁回龍昌診所之部分) 41,292元  1,672元 2之1 居家照顧費 8,000元  7,000元 7,000元 7,000元 2之2 營養費 4,000 元 0元 0元 毋庸認定 3 機車修理費 28,650 元 13,957元 28,650 元 13,957元 4 手機、安全帽（含面罩、安全帽藍芽耳機）、衣服、背包及鞋子衣物等毀損賠償 40,500 元 4,000元， 駁回手機 29,271元（即手機24,012元、原審已認定之4,000元及鞋子另增加1,259元） 16,356 5之1 門診車資 34,980 元 0元 34,980元 0元 5之2 上課往來車資 14,400元 0元 0元 毋庸認定 6 精神慰  撫金 120,000元 15,000元 120,000元 15,000元  1至6小計 291,822 元 41,629元 258,013元 53,985元 7 扣除與有過失責任後之應給付金額 291,822 元 扣除50％與有過失後，為20,815元 258,013元 扣除50％與有過失後，為26,993元 

附件
一、新北市深坑區北深路2段路口之監視錄影器檔案之勘驗筆錄
    及截圖（見本院108年度交易字第99號卷二第139至141頁、
    第237至257頁）：
　⑴影片內容為固定式道路監視器錄影畫面，畫面右下方有顯示
　　拍攝之時間，顯示由09：00：00至09：30：00。
　⑵顯示時間09：14：10至09：14：14：Ｂ車、白色汽車、計程車
    穿過畫面遠方十字路口，持續由畫面遠方往畫面近方行駛。
    開始時Ｂ車行駛在白色汽車前方（接近道路中央黃色標線處
    ），白色汽車在計程車前方。之後Ｂ車漸向右靠（未見顯示
    方向燈）。
　⑶顯示時間09：14：14至09：14：16：計程車後方之Ａ車，由畫
    面遠方向畫面近方快速行駛，剛穿越畫面遠方十字路口。而
    Ａ車原行駛在該線車道中央處，為超越前方車輛，快速向右
    靠往路面邊線外側。
　⑷顯示時間09：14：16至09：14：19：Ｂ車持續向右靠（由一開
    始在道路中央處至接近路面邊線處，惟尚在路面邊線內，未
    見顯示方向燈），於09：14：17時，Ｂ車已行駛在白色汽車
    右前側，並仍持續向右靠（接近路面邊線，惟尚在路面邊線
    內，未見顯示方向燈）。Ａ車為超越前方車輛，快速向右靠
    至路面邊線外側，並自道路邊線外側快速超越計程車。
　⑸顯示時間09：14：19至09：14：24：Ａ車持續快速行駛在路面
    邊線外側。在接近三陽機車前處，Ｂ車突大幅度往右靠（未
    顯示方向燈），往右前呈約15度角方向行駛。Ｂ車於車身、
    車尾跨越路面邊線外側後（車頭已跨越路面邊線、車尾輪胎
    尚在路面邊線上），遭快速行駛直行之Ａ車從右後方駛來擦
    撞（於擦撞前Ａ車略往右偏，惟因Ａ車快速行駛，仍閃避不及
    ，擦撞點約為Ｂ車右前靠近車頭處、Ａ車靠近左前車頭處）。
    擦撞後Ｂ車頭快速向左迴，呈車頭略向左、車尾略向右方向
    倒在巷弄口前，駕駛人向前摔出。Ａ車向左傾斜後重心不穩
    人車倒地，因快速行駛，傾倒時往前滑行一段距離，倒地位
    置約在Ａ車前方10公尺處，滑行過程中，可見Ａ車左前輪底部
    與右前輪底部距離電線桿底座相當接近（然依照勘驗畫面，
    無法確認是否接觸到電線桿底座），但Ａ車滑行似未受電線
    桿阻擋。
二、上訴人之行車紀錄器檔案之勘驗筆錄及截圖在卷可稽（見本
    院108年度交易字第99號卷二第230至232頁、第259至265頁
    ）：
　⑴影片內容為Ａ車之行車紀錄器畫面（該行車紀錄器架於Ａ車右
    方），畫面顯示拍攝時間，自09：08：14至09：08：17（行
    車紀錄器顯示時間校正略有誤差，時間稍快路口監視錄影器
    檔案約6分4秒至6分6秒）。
　⑵顯示時間09：08：14至09：08：15：影片中裝有行車紀錄器
    之Ａ車，在路面邊線外側，微偏右向前快速行駛，前方有白
    色汽車及Ｂ車，白色汽車與Ｂ車皆在路面邊線內側向前行駛。
    Ｂ車未打方向燈，亮著煞車燈持續向右靠，直到接近路面邊
    線時，Ｂ車煞車燈熄滅。在Ｂ車跨越路面邊線時，Ｂ車遭Ａ車從
    後方撞上。自行車紀錄器畫面觀察，Ａ車車頭因撞擊向右偏
    。
　⑶顯示時間09：08：16至09：08：17：以行車紀錄器畫面觀察
    ，Ａ車車頭先向右偏後，隨即轉向左側摔落地面。
三、系爭手機折舊
折舊時間           金額
第1年折舊值        24,012×0.369=8,860
第1年折舊後價值    24,012-8,860=15,152
第2年折舊值        15,152×0.369×(6/12)=2,796
第2年折舊後價值    15,152-2,796=12,356